最高法院刑事判決　　　　　　九十六年度台上字第四七七三號
上　訴　人　甲 ○ ○
　　　　　　乙 ○ ○
上 列一 人
選任辯護人　許安德利律師
　　　　　　許 世 律師
上列上訴人等因貪污案件，不服台灣高等法院台南分院中華民國
九十六年四月十二日第二審更審判決（九十五年度重上更(三)字第
二二五號，起訴案號：台灣雲林地方法院檢察署九十一年度偵字
第一七三、五二八號；原判決及第一審判決均誤書為第三一四七
、三一四九號），提起上訴，本院判決如下：
    主  文
上訴駁回。
    理  由
按刑事訴訟法第三百七十七條規定，上訴於第三審法院，非以判
決違背法令為理由，不得為之。是提起第三審上訴，應以原判決
違背法令為理由，係屬法定要件。如果上訴理由狀並未依據卷內
訴訟資料，具體指摘原判決不適用何種法則或如何適用不當，或
所指摘原判決違法情事，顯與法律規定得為第三審上訴理由之違
法情形，不相適合時，均應認其上訴為違背法律上之程式，予以
駁回。本件原判決認定上訴人甲○○原係雲林縣大埤鄉第十三屆
、第十四屆鄉長，上訴人乙○○原為該鄉公所農業課課長，李英
文（未據上訴）為課員，均係依據法令從事公務之人員。民國八
十七年間，大埤鄉公所為解決生產酸菜造成之污染，計畫興建酸
菜專業區，李英文為該工程主辦課員，乙○○、甲○○均為事務
主管。該工程於八十八年五月二十八日上午十時開標，由吳文芳
（已死亡）、吳平昆（已判決無罪確定）父子借用松藤營造股份
有限公司（下稱松藤公司）名義，以新台幣（下同）二億一千六
百二十萬元得標。吳文芳、吳平昆明知工程契約書（樣稿）第十
二條第三款規定「本工程無預付款」，屬招標之重要條款，但為
減輕自有資金負擔，於開標後，當場向甲○○商量由鄉公所給付
預付款。甲○○、乙○○、李英文均明知工程有無預付款，影響
廠商投標意願及投標價格，而無預付款之投標條件，於決標後變
更為有預付款，將造成鄉公所利息損失及圖利廠商之結果，對其
他廠商亦不公平，有違政府採購法第一條所定公平原則。甲○○
仍基於圖利廠商之犯意，指示乙○○、李英文於同日中午一時三
十分召開協調會，會議主席即鄉公所秘書謝明平、主計人員及發
包中心人員均未出席。乙○○本應停止會議卻未停止，猶與甲○
○基於共同圖利廠商之犯意聯絡，在會議中作成「依新採購法規
定有三成預付款規定……請承包商提出國內慣例或國際規定之資
料，再行參照辦理」等結論。吳文芳為避免借牌投標被發現，教
唆不知情之陳建基在會議紀錄上偽簽「陳福全」署押（陳福全係
松藤公司負責人劉玉真之夫），冒充陳福全參加協調會。同年六
月二日下午三時許，芳源號公司（吳文芳、吳平昆經營之公司）
派員將擬有預付款之契約草稿交予李英文，李英文認為不妥，以
紅筆將契約草稿第十二條(三)關於撥付工程費用百分之三十預付款
之條款劃線刪除，依原工程契約（樣稿）規定改為「本工程無預
付款且不按物價指數調整契約金額」，呈給乙○○。惟甲○○以
電話命李英文依協調會結論擬稿；乙○○亦表示應回復廠商所擬
條款，並填加「俟上級補助款撥入鄉庫後給付」等字樣。李英文
因甲○○、乙○○係其直屬長官，不得已而與其基於共同圖利之
犯意聯絡，將原刪除部分加註「未刪」二字，復刪除「本工程無
預付款且不按物價指數調整契約金額」一語，於同年六月三日簽
請代理課長蔡金存、代理鄉長即秘書謝明平核可，與廠商正式簽
約，並由松藤公司簽發面額共六千四百八十六萬元之本票四張做
為保證金後，於八十九年一月二十八日支付預付款六千四百八十
六萬元，嗣由各期工程款陸續扣回，使吳文芳、吳平昆獲得不法
利益二百二十一萬九千七百九十一元等情。爰撤銷第一審關於上
訴人等部分之判決，改判論處上訴人等共同依據法令從事公務之
人員，對於主管之事務，明知違背法令，直接圖私人不法之利益
，因而獲得利益罪刑，已敘明其所憑之證據及認定之理由，而以
上訴人等否認犯罪所持之辯解為不足採，詳加指駁。所為論敘，
俱有卷存之證據資料可資覆按，從形式上觀察，並無判決違背法
令之情形存在。復查原判決以本件工程之工程款高達二億餘元，
是否支付工程款百分之三十預付款，涉及龐大金錢利益。吳文芳
、吳平昆借牌投標，於得標後，當場請求鄉長甲○○按得標金額
百分之三十支付預付款，將原定「本工程無預付款且不按物價指
數調整契約金額」條款，變更為「本工程預付款簽約後十日內，
撥付工程款費用百分之三十」。但該工程招標文件已明確排除支
付預付款，乃招標之重要條款，得標廠商既願意接受此項條款而
參與投標，於決標後，自應以之為簽約依據。且招標條款如無預
付款，對資金不充裕之廠商而言，因資金籌措不易，或籌措資金
帶來沈重利息負擔，增加成本支出，造成財務困難，致不敢貿然
投標，終將影響其投標意願及投標價格。故投標條款明定不支付
預付款，而於決標後變更，改為給付預付款，不但造成鄉公所鉅
額利息損失，損及政府採購利益，並使得標廠商取得不法利益，
對於其他廠商亦屬不公平之差別待遇，違反政府採購法第一條所
定公平原則，理由內已論敘綦詳（見原判決第八頁第九行至第九
頁第二十行），核與經驗法則及論理法則無違。至原判決謂上訴
人等圖利之金額，以按銀行活期存款利率計算之利息，較為公平
合理，且對上訴人等最為有利；並以上訴人等違法支付預付款，
使得標廠商獲得不法利益，而發生圖利之結果，犯罪即已成立，
雖事後陸續由各期工程款扣回預付款本息，僅屬犯罪後態度問題
，仍不影響已成立之犯罪。上訴人等所辯並無圖利之犯意等語，
均不足採（見原判決第二十五頁第二十三行至第二十六頁第二十
三行），與前揭論敘殊無矛盾之處，亦無理由不備及調查未盡等
之違誤。甲○○上訴意旨猶憑己見，執此指摘原判決違法，不符
第三審上訴之法定要件。又原判決綜合李英文之供述及行政院公
共工程委員會（下稱公共工程委員會）復函等卷證資料，認李英
文縱曾以電話向公共工程委員會詢問有關本件工程預付款事宜，
但仍刻意隱瞞投標文件已明定不支付預付款之重要關鍵事實，不
得藉此免責。原審更審中再向公共工程委員會函詢結果，據覆「
契約如未訂明預付款，機關尚不得逕依該函支付預付款」等語。
另國立台灣史前文化博物館籌備處附屬公園建築景觀工程，與本
件工程招標條件不同，尚難援引為有利於上訴人等之證明，理由
內併加審酌論列翔明（見原判決第二十三頁第一行至第二十二行
）。乙○○上訴意旨所稱公共工程發包金額在五千萬元以上者，
契約漏列預付款規定，可否補救？如何補救？國興工程顧問股份
有限公司設計本件工程之初，是否知悉行政院有關預付款規定之
命令等情，均不影響原判決所為之論斷，客觀上無調查之必要性
，原審未加調查說明，不生違背法令之問題。再，共同被告李英
文所為有利及不利於上訴人等之供述，判決內已詳敘其斟酌取捨
之理由。又就甲○○辯稱本件工程變更預付款支付條款，係李英
文依職權所擬定，伊適出國在外，未曾予以指示，亦不知情等語
；乙○○辯稱其於八十八年三月二十二日始調任大埤鄉公所農業
課擔任課長，對於本件工程前置作業毫無所悉，出席協調會係為
了解簽約之事，與預付款無關等各節，俱無可取，逐一剖析論駁
。上訴人等上訴意旨擷取李英文之片段陳述，徒持一己之見為不
同之評價，砌詞指摘原判決違法；復執陳詞辯解，漫就原審採證
認事職權之適法行使，及判決內已明白論斷之事項，再事爭執，
與法律規定得為第三審上訴理由之違法情形，不相適合，其上訴
為違背法律上之程式，應予駁回。
據上論結，應依刑事訴訟法第三百九十五條前段，判決如主文。
中    華    民    國  九十六  年    九    月    六    日
                      最高法院刑事第二庭
                          審判長法官  紀  俊  乾
                                法官  黃  正  興
                                法官  陳  東  誥
                                法官  陳  世  雄
                                法官  魏  新  和
      本件正本證明與原本無異
                                      書  記  官
中    華    民    國  九十六  年    九    月    十    日
                                                      Ｋ
